臺灣高雄地方法院刑事判決　　　　　　　　　　　　　　九十年度簡上字第八五號
　　上　訴　人　甲○○
　　即　被　告
右列上訴人因重利案件，不服台灣高雄地方法院高雄簡易庭九十年一月十五日八十九
年度雄簡字第一五四０號簡易判決（檢察官聲請簡易判決處刑案號：八十九年度偵字
第五三八六號），提起上訴，本院管轄之第二審合議庭判決如左：
    主  文
上訴駁回。
    事  實
一、甲○○為高雄縣橋頭鄉○○路三十五號「億利當舖」之實際負責人，於民國八十
    二年六、七月間，竟以「億利汽車借款」之名義，乘乙○○缺錢周轉而需款孔急
    之機會，貸予鍾某款現款，約定鐘某提供自己所有車牌號碼ＶＫ－４０６２號及
    其女鍾敏暉所有車牌號碼ＶＫ－３２２８號自小客車之行車執照為質，並簽具票
    面金額新台幣（下同）四十萬元之本票為擔保，每輛車貸予二十萬元，並均預先
    扣除第一個月之利息，此後，每二十萬元之貸款鐘某需按月繳交一萬六千元之利
    息，最後鐘某需清償本金二十萬，鐘喜三按月支付利息至八十四年底而無力支付
    利息，嗣其前開自小客車遭竊，因懷疑與向甲○○借款未清償有關而報案，為警
    查獲上情。
二、案經高雄縣警察局湖內分局報告台灣高雄地方法院檢察署檢察官偵查起訴。
    理  由
一、訊據被告甲○○固未否認於前揭時、地，以上開方式貸款予鐘喜三，鐘某僅提出
    車牌號碼ＶＫ－４０６２號及ＶＫ－３２２８號自小客車之行車執照為擔保，實
    際上未將前開車輛出質事實之事實，然矢口否認有重利之犯行，辯稱：當初是依
    台灣省當舖商業同業公會聯合會所公告之九分利率取息，收取利息並未逾工會所
    頒佈月利率九分，應不構成重利云云。經查：
（一）台灣省當舖商業同業公會聯合會於八十三年間曾公告「當舖業收當物品利率為
      九分，得加收棧租及保管費四厘五」之事實，固有卷內所附該會八十三年十二
      月二十一日省聯當祥字第一五二號公告可憑，惟被告之行為，是否必然得依前
      開規定而不該當於重利之罪，仍應審究其前開所為是否該當於舖商業同業公會
      所稱之「收當物品」。然所謂典當，應即民法物權編所定之動產質權，依民法
      第八百八十四條規定，稱動產質權者，謂因擔保債權，占有由債務人或第三人
      移交之動產，得就其賣得價金，受清償之謂。故依上揭規定，被告所經營典當
      業務，自應占有借款人即債務人所移交之動產，始符典當之本旨，此由當鋪業
      管理規則第五條、第二十二條規定亦可窺見其略。從而，民間所謂「原車可用
      」之不留車之借貸應非典當業之合法業務，被告放款予於鐘喜三並未收當質物
      ，僅要求鐘某交付行車執照，此為被告及告訴人鐘喜三所自承，其等主觀上既
      無以自小客車設質之意思，客觀上亦無實際移交動產之行為，自不符動產質權
      之設定，而難謂有何典當之實。本件被告所為與一般民間之借貸無異，其向告
      訴人取得自小客車之行車執照，實為確認告訴人確有資力，擔保將來利息之支
      付及債務之清償並防止其任意處分該車所致，與一般消費借貸需提供財力證明
      文件及人或物之擔保無異。參以台灣省當舖商業同業公會聯合會亦函覆本院表
      示：「本會八十三年十二月二十一日以省聯當祥字第一五二號公告所指『民營
      當舖利率九分』所指之經營型態為業者將資金貸予客戶，由客戶提供車輛及該
      車輛之證件為擔保」，有該會九十年八月拾日台省當聯國字第二八號函可稽，
      而汽、機車駕駛執照、行車執照，依當舖業管理規則第二十一條第七款之規定
      ，並不得為當舖業收當之標的，足認被告所為在在違反當鋪業管理規則，是其
      所謂「典當」行為實與當舖業者所為之典當行為有別，而不得以其另有經營當
      舖業為由主張阻違法。
（二）本件被告貸予告訴人之款項中，每二十萬元預先扣取一萬六千元利息，告訴人
      再按月支付告訴人利息一萬六千元，屆時清償本金二十萬元之情，業據鐘喜三
      於本院審理時供陳甚詳，經本院函請中華民國銀行商業同業公會全國聯合會計
      算前開消費借貸行為，其月利率為百分之八點七；年利率為百分之一百零四點
      四，為民法第二百零五條所規定週年利率百分之二十之五倍有餘，較諸一般金
      融行庫放款年利率約為百分之七至八之間更高出十餘倍，而與一般民間借貸月
      息三、四分之常情超出甚多，是其獲取與原本顯不相當之利息自屬無疑，此外
      ，告訴人捨較低利率之金融行庫及一般民間借貸方式而願以此高利率借款，若
      謂非有急迫情事，亦難置信。職是之故，被告前開所辯並不足採，被告乘他人
      急迫貸以金錢，而取得與原本顯不相當重利之犯行，堪以認定。
二、核被告所為，係犯刑法第三百四十四條之重利罪。本院審酌被告利用告貸人之急
    迫，而以一般貸款方式博取年息高達百分之一百零四點四之重利，其犯行擾及經
    濟秩序確有不是之處，然其貸放金額不多，犯罪情節輕微，及其他品行、素行、
    目的、手段及犯罪後推諉圖卸等一切情狀，認原審適用刑事訴訟法第四百四十九
    條第一項前段，刑法第三百四十四條、第四十一條第一項（漏載第一項），罰金
    罰鍰提高標準條例第一條前段、第二條予以論科，量處被告有期徒刑三月，並諭
    知徒刑易科罰金之折算標準，其認事用法，並無不合，量刑亦為允當，被告上訴
    意旨空言指摘原審判決不當，為無理由，應予駁回。
據上論斷，應依刑事訴訟法第四百五十五條之一第一項、第三項、第三百六十八條，
判決如主文。
中      華      民      國    九十一    年      一      月      九      日
                                  臺灣高雄地方法院刑事第二庭
                                      審判長法  官  宋明中
                                            法  官  劉定安
      法  官  卓立婷
右正本證明與原本無異。
不得上訴。
                                            書記官    陳家宏
中    華    民    國      九十一      年      一      月      十      日
